【裁判字號】    98,訴,3279
【裁判日期】    981203
【裁判案由】    毒品危害防制條例
【裁判全文】
臺灣板橋地方法院刑事判決              98年度訴字第3279號
公  訴  人  臺灣板橋地方法院檢察署檢察官
被      告  甲○○
選任辯護人  沈昌錡律師
上列被告因違反毒品危害防制條例案件，經檢察官提起公訴（98
年度偵字第10798 號），本院判決如下：
    主  文
甲○○明知為禁藥而轉讓，處有期徒刑肆月。扣案之禁藥甲基安
非他命壹包（驗餘淨重零點壹零伍陸公克）沒收。
    事  實
一、甲○○與乙○○（原名陳世坤，綽號「阿坤」，所涉違反毒
    品危害防制條例罪嫌部分，由檢察官另案偵查中）係朋友關
    係，2 人均明知甲基安非他命經中央衛生主管機關行政院衛
    生署公告列為禁藥管理，屬藥事法第22條第1 項第1 款所規
    範之禁藥，不得轉讓，亦明知甲基安非他命係毒品危害防制
    條例第2 條第2 項第2 款所明定列管之第二級毒品，不得販
    賣。詎乙○○仍於民國98年4 月9 日15時許前某時，撥打電
    話向丙○○（所涉違反毒品危害防制條例罪嫌部分，另案由
    檢察官聲請簡易判決處刑）兜售甲基安非他命，允諾丙○○
    可暫時無須支付甲基安非他命之對價即新臺幣（下同）1000
    元，並相約於同日下午，在址設臺北縣新莊巿中正路402 號
    之檳榔攤交易。適甲○○於同日15時許前某時，至上址檳榔
    攤造訪乙○○，嗣於同日15時許，甲○○欲離去之際，乙○○見丙○○已在上址檳榔攤前等候，乃委託甲○○代為轉交
    甲基安非他命1 包（驗餘淨重0.1056公克）與丙○○。甲○○因而萌生轉讓禁藥甲基安非他命之犯意，持上開甲基安非
    他命1 包，於同日15時50分許，至上址檳榔攤前，將上開甲
    基安非他命1 包交與丙○○而轉讓禁藥，並同時向丙○○收
    取與轉讓甲基安非他命無關之現金500 元。旋即為警員當場
    查獲，並扣得上開甲基安非他命1 包及現金500 元，因而查
    悉上情。
二、案經臺北縣政府警察局新莊分局移送臺灣板橋地方法院檢察
    署檢察官偵查起訴。
    理  由
一、證據能力之說明：
(一)、按被告以外之人於審判外之言詞或書面陳述，除法律有規定
    者外，不得作為證據。刑事訴訟法第159 條第1 項定有明文
    。惟因檢察官代表國家偵查犯罪、實施公訴，必須對於被告
    之犯罪事實負舉證之責，依法其有訊問被告、證人及鑑定人
    之權，證人、鑑定人且須具結，而實務運作時，偵查中檢察
    官向被告以外之人所取得之陳述，原則上均能遵守法律規定
    ，不致違法取供，其可信性極高，為兼顧理論與實務，乃於
    修正刑事訴訟法時，增列第159 條之1 第2 項規定：「被告
    以外之人於偵查中向檢察官所為之陳述，除顯有不可信之情
    況者外，得為證據。」經查，證人丙○○於警詢時所為之陳
    述（見偵查卷宗第12至16頁），係被告以外之人於審判外之
    言詞陳述，核其性質屬傳聞證據，而被告及其辯護人業就上
    開供述之證據能力提出爭執（見本院卷宗第25頁反面、第72
    頁反面），已不合刑事訴訟法第159 條之5 傳聞例外之規定
    ，復未經檢察官就其是否具有可信之特別情況舉證釋明之，
    亦不符合同法第159 條之2 、第159 條之3 規定，難認證人
    丙○○於警詢時之陳述具有證據能力，自不得採為認定被告
    犯罪所憑之證據。次查，證人丙○○於偵查中所為之陳述（
    見偵查卷宗第54-2至54-3頁），亦係被告以外之人於審判外
    之言詞陳述，惟從證人丙○○陳述時之客觀情狀觀之，其於
    偵查中受訊問時已具結擔保其證言之真實性並證述明確，且
    其證述內容亦與本件犯罪事實有相當之關聯性，又查無證據
    足認證人丙○○有受違法訊問等顯不可信或其他不適當之情
    況發生，證人丙○○復於本院審理時到庭接受被告及其辯護
    人之詰問，以足保障被告之對質詰問權，揆諸同法第159 條
    之1 第2 項規定，證人丙○○於偵查中所為之言詞陳述，自
    有證據能力。
(二)、復按刑事訴訟法關於「鑑定」之規定，除選任自然人充當鑑
    定人外，另設有囑託機關鑑定制度。依刑事訴訟法第198 條
    、第208 條之規定，不論鑑定人或鑑定機關、團體，均應由
    法院、審判長、受命法官或檢察官視具體個案之需要而為選
    任、囑託，並依同法第206 條之規定，提出言詞或書面報告
    ，載明鑑定之經過及其結果，於自然人擔任鑑定人時，尚應
    依同法第202 條規定於鑑定前具結，始符合同法第159 條第
    1 項所定得作為證據之「法律有規定」之例外情形，至於囑
    託機關鑑定之情形，因刑事訴訟法第208 條第2 項未準用同
    法第202 條之規定，實際為鑑定之人自無須為具結。惟於司
    法警察機關調查中之案件，為因應實務上，或因量大、或有
    急迫之現實需求，例行性當然有鑑定之必要者，例如毒品之
    種類與成分、尿液之毒品反應，或者槍彈有無殺傷力等鑑定
    ，基於檢察一體原則，得由該管檢察長對於轄區內之案件，
    以事前概括選任鑑定人或囑託鑑定機關、團體之方式，俾便
    轄區內之司法警察官、司法警察對於調查中之此類案件，得
    即時送請先前已選任之鑑定人或囑託之鑑定機關、團體實施
    鑑定，以求時效（法務部92年9 月1 日法檢字第0920035083
    號函參照，刊載於法務部公報第312 期），此為本院審理相
    關案件職務上所知悉之事項。此種由檢察機關概括選任鑑定
    人或概括囑託鑑定機關、團體，再轉知司法警察官、司法警
    察於調查犯罪時參考辦理之作為，法無明文禁止，係為因應
    現行刑事訴訟法增訂傳聞法則及其例外規定之實務運作而為
    。此種由司法警察官、司法警察依檢察官所概括選任之鑑定
    人或囑託鑑定機關、團體所為之鑑定結果，與檢察官選任或
    囑託為鑑定者，性質上並無差異，同具有證據能力。經查，
    卷附之交通部民用航空局航空醫務中心航藥鑑字第0982211
    號毒品鑑定書1 份（見偵查卷宗第74頁），均已詳述該次鑑
    定之經過及其結果，且係由臺灣板橋地方法院檢察署檢察長
    概括授權臺北縣政府警察局新莊分局送請鑑定，揆諸前揭說
    明，與檢察官囑託鑑定無異，且符合刑事訴訟法有關鑑定之
    相關規定，得僅由鑑定機關出具書面鑑定報告，而無須於審
    判中以言詞陳述，屬刑事訴訟法第159 條第1 項所稱「法律
    有規定者」之例外情形，均得作為證據。
(三)、至本判決下列所引用認定犯罪事實之其他證據，並無證據證
    明係公務員違背法定程序所取得，且檢察官、被告及辯護人
    於本院準備程序及審判期日時對於證據能力均未予爭執，且
    迄至言詞辯論終結前亦未再聲明異議，本院審酌各該證據取
    得或作成時之一切情況，並無違法、不當或不宜作為證據之
    情事，依刑事訴訟法第158 條之4 反面解釋及同法第159 條
    之5 第1 項規定意旨，自均得作為證據。
二、認定犯罪事實所憑之證據及理由：
(一)、訊據被告甲○○於偵查中及本院審理時，就其於98年4 月9
    日15時50分許，在址設臺北縣新莊巿中正路402 號之檳榔攤
    前，受乙○○委託，將甲基安非他命1 包（驗餘淨重0.1056
    公克）交與證人丙○○，並向證人丙○○收取500 元，旋即
    為警查獲之事實均自白不諱（見偵查卷宗第52頁、第164 頁
    、本院卷宗第24頁反面、第25頁、第70頁、第70頁反面），
    與證人丙○○於偵查中及本院審理時之結證情節互核相符（
    見偵查卷宗第54-2頁、第54-3頁、本院卷宗第67頁）。而扣
    案之白色結晶1 包，經送鑑定後，認實稱毛重0.3560公克（
    含1 袋1 標籤），淨重0.1060公克，取樣0.0004公克，餘重
    0.1056公克，檢出含有甲基安非他命之成分等情，亦有交通
    部民用航空局航空醫務中心航藥鑑字第0982211 號毒品鑑定
    書、臺北縣政府警察局新莊分局搜索扣押筆錄、扣押物品目
    錄表各1 份在卷可稽（見偵查卷宗第74頁、第28至31頁），
    並有甲基安非他命1 包扣案可資佐證。從而，被告上開所述
    應屬實在，被告於上揭時、地交付甲基安非他命1 包與證人
    丙○○之事實，堪予認定。
(二)、按毒品危害防制條例所謂之「販賣」毒品行為，係指行為人
    基於營利之目的，而販入或賣出毒品，或兩者兼而有之之行
    為而言。所謂「轉讓」毒品，則係指行為人無營利之意圖，
    而將毒品交付他人並移轉所有權之行為，至於該轉讓行為本
    身係有償或無償，並無影響，亦非轉讓行為與販賣行為區別
    之所在（最高法院97年度臺上字第4107號判決意旨參照）。
    倘行為人於有償讓與他人之初，係基於營利之意思，並著手
    實行，而因故無法高於購入之原價出售，最後不得不以原價
    或低於原價讓與他人時，仍屬販賣行為；行為人苟始終無營
    利之意思，縱以原價或低於原價有償讓與他人，仍難謂為販
    賣行為，僅得以轉讓罪論處（最高法院97年度臺上字第4922
    號判決意旨參照）。從而，毒品危害防制條例所處罰之「販
    賣」毒品罪，所著重者為在主觀上有藉以牟利之惡性，及對
    毒品之擴散具有較有償或無償轉讓行為更嚴重之危害性，被
    告「營利」之意圖係從客觀之社會環境、情況及證人、物證
    等資料，依據證據法則綜合研判認定（最高法院95年度臺上
    字第301 號判決意旨參照）。經查，乙○○於98年4 月9 日
    15時許前某時，撥打電話向丙○○兜售甲基安非他命，並相
    約於同日下午在上址檳榔攤交易等情，業據證人丙○○於本
    院審理時結證明確（見本院卷宗第67頁），且被告所使用之
    0000000000號門號與證人丙○○所使用之0000000000號門號
    ，於98年4 月9 日下午均無互相通話之紀錄存在乙節，亦有
    上開2 門號之通聯紀錄查詢結果各1 份附卷可參（見偵查卷
    宗第59至71頁），因認實際販賣甲基安非他命與證人丙○○
    之人應係乙○○而非被告，先予敘明。次查，被告受乙○○
    委託轉交甲基安非他命與證人丙○○之事實，固經本院認定
    如上，惟觀諸被告於本院審理時供稱：伊於98年4 月9 日下
    午去臺北縣新莊市○○路402 號檳榔攤找乙○○，欲離去之
    際，乙○○拿1 包甲基安非他命給伊，要伊轉交證人丙○○
    ，並讓丙○○先欠著等語（見本院卷宗第70頁）。是以被告
    僅係受託轉交，對於扣案甲基安非他命之純度、重量與價格
    難認有所預見，更遑論知悉乙○○主觀上有無以此營利之意
    圖。再參以被告係於造訪乙○○後，欲離去之際，始受乙○○委託而轉交甲基安非他命與證人丙○○，衡情僅屬舉手之
    勞，且僅此1 次，復查無證據足認被告因受託轉交甲基安非
    他命而自乙○○處取得報酬或有何對價關係存在，依檢察官
    所指之證據方法，亦不足以證明被告有何營利之意圖或與乙○○有販賣第二級毒品之犯意聯絡，揆諸上開說明，被告之
    行為自應評價為轉讓甲基安非他命，而非販賣（最高法院98
    年度臺上字第598 號判決意旨亦同此認定，足資參照）。至
    被告固向證人丙○○收取500 元，惟被告於本院審理時供稱
    ：該500 元係證人丙○○積欠伊的款項，是伊與證人丙○○
    等友人於98年2 、3 月間一同前往2 家KTV 唱歌時，伊幫證
    人丙○○代為墊付的錢等語（見本院卷宗第25頁、第70頁反
    面），核與證人丙○○於本院審理時之結證情節大致相符（
    見本院卷宗第68頁反面），是以被告上開所述尚非完全不可
    採信。且證人丙○○於本院審理時結證稱：98年4 月9 日案
    發當天，是乙○○先打電話給伊，問伊要不要甲基安非他命
    ，伊回答伊沒有錢，乙○○就說可以先讓伊欠著，就是1000
    元全部都先欠乙○○等語（見本院卷宗第67頁、第68頁反面
    ），足見證人丙○○所稱扣案甲基安非他命之價格為1000元
    ，亦與其交與被告之500 元有所不同。從而，證人丙○○交
    與被告之500 元是否為扣案甲基安非他命之對價，已非無疑
    。綜上以觀，依檢察官所指之證據方法，尚不足以證明被告
    轉交甲基安非他命與證人丙○○時，主觀上有何營利之意圖
    或與乙○○有何販賣第二級毒品之犯意聯絡，客觀上亦無積
    極證據足認被告有自證人丙○○處收受販賣甲基安非他命之
    對價，或自乙○○處取得任何報酬，自不得遽謂被告交付甲
    基安非他命與證人丙○○之行為該當販賣第二級毒品罪之構
    成要件。
(三)、綜上所述，本案事證明確，被告客觀上有交付甲基安非他命
    之行為，惟尚不能證明主觀上有營利之意圖，其轉讓甲基安
    非他命之犯行洵堪認定，應依法論科。
三、論罪科刑之依據：
(一)、按甲基安非他命固屬毒品危害防制條例所定之第二級毒品，
    惟「安非他命類」（Amphetamine-like）藥品，前經行政院
    衛生署於69年12月8 日衛署藥字第301124號公告禁止輸入、
    製造、販賣，而屬於藥事法第22條第1 款所規定之禁藥，嗣
    雖經同署於79年10月9 日以衛署藥字第904142號公告列入麻
    醉藥品管理條例第2 條第4 款所定「化學合成麻醉藥品」管
    理，惟仍不失其為禁藥之性質，不得非法轉讓。按藥事法第
    83條第1 項法定刑為7 年以下有期徒刑，得併科新臺幣500
    萬元以下罰金，較毒品危害防制條例第8 條第2 項法定刑6
    月以上、5 年以下有期徒刑得併科新臺幣70萬元以下罰金為
    重。且藥事法第83條第1 項係於93年4 月21日修正公布，同
    月23日施行，亦為毒品危害防制條例之後法。另毒品之範圍
    尚包括影響精神物質與其製品，而藥事之管理，則非僅止於
    藥品之管理。毒品未必係經公告之禁藥，禁藥亦未必為毒品
    ，因而毒品危害防制條例與藥事法二者，並無必然之特別法
    與普通法關係，故除有轉讓之第二級毒品達毒品危害防制條
    例第8 條第6 項之一定數量，經依法加重後之法定刑較藥事
    法第83條第1 項之法定刑為重之情形外，因藥事法第83條第
    1 項為後法，且為重法，應依「重法優於輕法」、「後法優
    於前法」之法理，優先適用藥事法處罰（最高法院98年度臺
    上字第5362號、第3490號判決意旨、臺灣高等法院暨所屬法
    院94年法律座談會刑事類提案第8 號結論參照）。其後，藥
    事法第83條雖又於95年5 月30日公佈修正，然此次修正內容
    僅係刪除常業犯之規定，就構成要件之內容及法定刑度均未
    修正，當不影響前述法條競合之適用結論。又法律之適用應
    一體為之，不得割裂適用，本件被告既論以違法藥事法之轉
    讓禁藥罪，扣案之甲基安非他命自無從依毒品危害防制條例
    之規定予以沒收銷燬，有關毒品危害防制條例修正條文之部
    分，亦毋庸為新舊法律之比較適用，併此敘明。
(二)、核被告所為，係犯藥事法第83條第1 項之轉讓禁藥罪。公訴
    意旨認被告係犯毒品危害防制條例第4 條第2 項之販賣第二
    級毒品罪，容有未洽（如前述），惟轉讓甲基安非他命與販
    賣甲基安非他命均以甲基安非他命之交付為構成要件，2 者
    間具有罪質之共通性，並未逾越檢察官起訴基本社會事實同
    一性之範圍，爰依法變更起訴法條（最高法院92年度臺上字
    第4140號、98年度臺上字第1303號判決意旨參照）。被告轉
    讓甲基安非他命前，持有甲基安非他命之低度行為，為轉讓
    之高度行為所吸收，不另論罪。爰審酌被告轉讓禁藥甲基安
    非他命，戕害他人身心，對社會秩序造成危害，惟念及被告
    有輕度精神障礙，此觀卷附中華民國身心障礙手冊1 紙即明
    （見本院卷宗第33頁），應係思慮未周而受乙○○委託轉讓
    禁藥，且於偵查中及本院審理時均坦承犯行，頗具悔意，所
    轉讓之甲基安非他命數量亦非至鉅，且已為警查扣而未及為
    他人施用，所生危害非鉅，兼衡被告曾有竊盜前科之素行（
    見卷附臺灣高等法院被告前案紀錄表）、智識程度、生活狀
    況、犯罪之動機、目的、手段、犯罪後之態度等一切情狀，
    量處如主文所示之刑。末查，扣案之甲基安非他命1 包（驗
    餘淨重0.1056公克），係被告犯轉讓禁藥罪所轉讓之禁藥，
    屬本案查獲之違禁物，應依刑法第38條第1 項第1 款規定宣
    告沒收。至扣案用以盛裝上開甲基安非他命之包裝袋1 只，
    業經被告轉讓與證人丙○○，即非被告所有之物，又非屬違
    禁物，爰不予宣告沒收；另扣案之現金500 元，依檢察官所
    指之證據方法，尚不能證明與本案轉讓禁藥犯行有涉，業如
    前述，且非屬違禁物，亦不予宣告沒收，附此敘明。
據上論斷，應依刑事訴訟法第299 條第1 項前段、第300 條，藥
事法第83條第1 項，刑法第11條、第38條第1 項第1 款，判決如
主文。
本案經檢察官張世聰到庭執行職務。
中    華    民    國    98    年    12    月     3    日
                  刑事第九庭審判長法  官  白光華
                                  法  官  楊志雄
                                  法  官  賴彥魁
上列正本證明與原本無異。
如不服本判決，應於判決送達後10日內，向本院提出上訴書狀，
並應敘述具體理由；其未敘述上訴理由者，應於上訴期間屆滿後
20日內向本院補提理由書（均須按他造當事人之人數附繕本），
「切勿逕送上級法院」。
                                  書記官  楊文祥
中    華    民    國    98    年    12    月     3    日
附錄本案論罪科刑法條全文：
藥事法第83條
明知為偽藥或禁藥，而販賣、供應、調劑、運送、寄藏、牙保、
轉讓或意圖販賣而陳列者，處7 年以下有期徒刑，得併科新臺幣
500 萬元以下罰金。
犯前項之罪，因而致人於死者，處7 年以上有期徒刑，致重傷者
，處3 年以上12年以下有期徒刑。
因過失犯第1 項之罪者，處2 年以下有期徒刑、拘役或科新臺幣
30萬元以下罰金。
第1 項之未遂犯罰之。

司法院資訊處製作；財團法人民間司法改革基金會備份。
